臺灣高等法院民事判決
110年度保險上字第6號
上  訴  人  洪碧霞  
訴訟代理人  林長青律師
被 上訴 人  新光人壽保險股份有限公司

法定代理人  潘柏錚  
訴訟代理人  林材勇律師
上列當事人間請求給付保險金事件，上訴人對於中華民國109年1
0月30日臺灣臺北地方法院109年度保險更一字第1號第一審判決
提起一部上訴，本院於111年3月1日言詞辯論終結，判決如下：
    主      文
上訴駁回。
第二審訴訟費用由上訴人負擔。
    事實及理由
甲、程序方面：
    被上訴人之法定代理人於本院審理時變更為潘柏錚，有被上
    訴人董事會議事錄可稽(見本院卷第143頁)，其具狀聲明承
    受訴訟（見本院卷第141頁)，應予准許。
乙、實體方面：
一、上訴人主張：伊於民國75年4月21日起受僱於被上訴人，並
    以自己為要保人及被保險人，向被上訴人投保「新光退職福
    利壽險」（保單編號為CB00000000，下稱系爭保險），約定
    被上訴人應按年給付保險單紅利，並於伊年滿60歲時給付滿
    期保險金。伊因與被上訴人間發生勞資爭議，於105年12月3
    1日自請退休。詎被上訴人竟片面以伊未滿60歲退休離職視
    為解約為由，終止系爭保險契約，顯係權利濫用並違反誠信
    原則，以不正當行為阻止伊得請求滿期保險金之條件成就，
    扣除被上訴人已付系爭保險解約金新臺幣（下同）106萬849
    0元後，伊仍得請求被上訴人給付滿期保險金111萬9985元，
    或賠償該滿期保險金之損害。如認伊不得請求滿期保險金，
    被上訴人亦應給付相當於系爭保險保額之責任準備金177萬9
    928元，縱扣除已付之106萬8490元，亦應再給付71萬1438元
    。又被上訴人未按年給付保險單紅利，合計達4萬4945元，
    伊亦得依系爭保險契約請求被上訴人如數給付等情。爰依民
    法第184條第1項、系爭保險保險單條款（下稱系爭條款）第
    8條第1項、第22條約定，請求被上訴人給付116萬4930元（
    即：111萬9985元＋4萬4945元＝116萬4930元），及自起訴狀
    繕本送達翌日起加計法定遲延利息之判決（上訴人逾此範圍
    請求，非本院審理範圍）。
二、被上訴人則以：系爭保險係伊以自己為要保人暨保險人，上
    訴人為被保險人，並以兩造間基於僱傭關係下所定之新光退
    職福利壽險辦法（下稱系爭保險辦法）為投保條件，而投保
    之團體保險，並於上訴人年滿60歲，且系爭保險仍屬有效時
    ，始給付滿期保險金。上訴人於未滿60歲時即自請退休而離
    職，視為解約，自無得依系爭保險契約請求給付滿期保險金
    ，伊已依系爭條款第19條約定給付解約金，並無權利濫用或
    違反誠信原則，或以不正當行為阻止條件成就，上訴人不得
    請求伊給付滿期保險金。又伊已按年將系爭保險單紅利作為
    一次交付保險費，購買與系爭保險相同之保險，上訴人請求
    伊給付系爭保險單紅利，亦為無理等語，資為抗辯。
三、原審為上訴人敗訴之判決，上訴人不服，提起一部上訴，其
    聲明：㈠原判決關於駁回上訴人後開第二項之訴部分，及該
    部分假執行之聲請均廢棄。㈡被上訴人應給付上訴人116萬49
    30元，及自起訴狀繕本送達翌日起至清償日止，按年息百分
    之5計算之利息。被上訴人答辯聲明：上訴駁回。
四、下列事項為兩造所不爭執，應可信為真實（見本院卷第282
    頁，並依判決格式增刪修改文句）：
　㈠上訴人自75年4月21日起至105年12月31日自請退休之日止，
    受僱於被上訴人，並按年支付系爭保險之保險費，合計支付
    54萬7548元。
　㈡上訴人為系爭保險之被保險人。　
五、兩造之爭點如下：
　㈠系爭保險契約之定性及當事人為何人？
　㈡上訴人請求被上訴人給付滿期保險金，有無理由？如有，數
    額若干？
　㈢上訴人請求被上訴人給付系爭保險單紅利，有無理由？如有
    ，數額若干？　
六、茲就兩造之爭點，說明本院之判斷如下：
　㈠系爭保險契約為團體保險，上訴人為被保險人，被上訴人為
    要保人及保險人：
　⒈經查，被上訴人於72年間經財政部准予備查開辦系爭保險，
    目的在確保所屬機關團體之員工於退職、退休後經濟生活之
    安定，故以被保險人於60歲滿期時之退休給付為重點，性質
    係「被保險人至60歲滿期」之生死合險附加傷害給付特約之
    保險，保障範圍包含滿期給付、一般身故給付（全殘）、意
    外身故給付、意外殘廢四級給付等項目，以被上訴人及關係
    企業所屬員工為販售對象乙節，有財政部72年4月6日函、被
    上訴人72年3月18日函可稽（見本院卷第237至239頁），並
    據系爭條款第8條第1項、第9條第1項、第10條第1項、第11
    條第1項約定明確（見原審卷㈠第42至44頁），可見系爭保險
    之被保險人為被上訴人所屬員工，並以員工滿60歲為保險滿
    期之「定期生死合險」。依被上訴人提出之系爭保險單記載
    ，系爭保險之要保單位為被上訴人（見原審1號卷〈下稱原審
    卷㈡〉第49至50頁），符合系爭保險要保單位以機關團體為限
    之限制，此據金融監督管理委員會（下稱金管會）保險局11
    0年12月6日函覆在卷（見本院卷第233頁），且係以所屬員
    工即具有一定團體關係之多數人作為被保險人，則被上訴人
    抗辯系爭保險之性質為員工團體保險，並以雇主即被上訴人
    為要保人乙節，即屬有據。上訴人雖稱：系爭保險單上記載
    之董事長為吳東進，總經理為蔡雄繼，惟渠2人並非系爭保
    險72年間開辦時之董事長、總經理，且系爭保險單之核保人
    及驗單員均為空白，系爭保險單並非真正云云。然上訴人不
    否認有系爭保險（見本院卷第280頁），且蔡雄繼於99年擔
    任總經理時，董事長為吳東進（見本院卷第280、357頁），
    而系爭保險72年間開辦後，被上訴人仍持續辦理系爭保險加
    保、續保、變更及解約事宜，此觀被上訴人85年10月30日、
    93年11月23日、94年12月9日、95年11月24日、105年12月7
    日函文即明（見本院卷第179至191頁），則系爭保險單何時
    製發、核保人及驗單員之記載如何，均與系爭保險於72年間
    即已開辦且有效無涉，況系爭保險單記載要保單位為被上訴
    人，與系爭保險之要保單位以機關團體為限之規定相合，亦
    據金管會保險局前開函示在卷（見本院卷第233頁），綜上
    各節，應認被上訴人提出之系爭保險單為真正。上訴人否認
    系爭保險單形式上之真正云云，即無可採。
　⒉次查，被上訴人於72年5月5日發函其所屬各單位，公布系爭
    保險辦法，規定系爭保險之投保對象為其所屬員工，由員工
    按當年元月固定薪津基數4%支付保費；離職視為解約，由團
    體險部計算責任準備金退還離職者；年滿60歲且尚在職者，
    即得領取滿期保險金（見原審卷㈠第55頁、本院卷第107、11
    1頁），均與系爭條款第19條、第8條第1項規定，要保人終
    止契約時，被上訴人應償付解約金，被保險人滿60歲且契約
    仍屬有效，被上訴人按保險金額給付滿期保險金（見原審卷
    ㈠第42、46頁）相同，且系爭保險辦法第6點規定員工得領取
    一般死亡保險金、意外死亡保險金、意外殘廢保險金及疾病
    殘廢保險金，均核與系爭條款第9至12條規定相符（見原審
    卷㈠第42至44頁）。又系爭保險辦法規定在被上訴人員工福
    利辦法項下（見原審卷㈠第55頁、本院卷第107至112頁），
    可見係被上訴人（要保人）本於與所屬員工（被保險人）間
    之僱傭關係，規範彼此因系爭保險契約所生之相關權利義務
    ，性質上應屬工作規則，自屬僱傭契約之一部，上訴人應受
    系爭保險辦法規定之拘束。金管會保險局亦認系爭保險辦法
    為被上訴人公司內部規範（見本院卷第233至234頁）。上訴
    人自75年4月21日受僱於被上訴人，迄至105年12月31日自請
    退休之日止，任職逾30年，並按月自薪資扣繳保費，對於系
    爭條款及系爭保險辦法，自無不知之理，上訴人主張其投保
    系爭保險之初，未見過系爭條款，任職期間未見過系爭保險
    辦法，其不受系爭保險辦法之拘束云云，難謂有理。準此，
    被上訴人於開辦系爭保險時，固敘明「以……員工為販賣對象
    」等語（見本院卷第238頁），惟此僅係表彰依兩造僱傭契
    約約定，由上訴人負擔系爭保險之保費之旨，自難據此反認
    員工即上訴人為系爭保險契約之要保人。上訴人主張其為要
    保人云云，自不足取。
　⒊上訴人雖主張：伊提出之系爭保險查詢名冊記載被保險人（
    即被上訴人員工）為要保人，且基於契約之相對性，被上訴
    人不可能同為系爭保險契約之要保人及保險人，伊始為系爭
    保險之要保人云云。惟觀諸上訴人提出之系爭保險查詢名冊
    （見本院卷第269至270頁），關係欄記載要保人者，該列所
    示之身分證字號即為被上訴人之統一編號「00000000」（見
    原審卷㈡第129頁），而與關係人記載被保險人列所示之身分
    證字號不同，而各不同被保險人之專案號碼、保單號碼均為
    同一，且與系爭保險之專案號碼CB00000000相同（見原審卷
    ㈡第50頁），益見系爭保險係以被上訴人為要保人、所屬員
    工為被保險人之團體保險，向保險人即被上訴人訂立單一之
    保險契約至明，上訴人稱系爭保險查詢名冊載明被保險人為
    要保人，每位員工之保單號碼各自獨立不同云云（見本院卷
    第262頁），顯然與系爭保險查詢名冊所示之客觀事證不符
    ，誠屬無理。其次，員工團體保險乃公司機關團體以所屬員
    工為被保險人，向保險公司投保訂立之保險契約，不因保險
    公司以其所屬員工為被保險人而投保團體保險，而易其性質
    。則被上訴人以其員工為被保險人，基於自身經營是類業務
    而以自己為保險人，投保系爭保險，自無不可。上訴人主張
    基於契約之相對性，被上訴人不可能同為系爭保險契約之要
    保人及保險人云云，亦無可採。
　⒋綜上，系爭保險契約為團體保險，上訴人為被保險人，被上
    訴人為要保人及保險人，應堪認定。
　㈡上訴人請求被上訴人給付滿期保險金，為無理由：
　⒈按「被保險人於六十歲契約相當日生存，且本保險單仍屬有
    效者，本公司按保險金額全額給付『滿期保險金』。」，系爭
    條款第8條第1項約有明文（見原審卷㈠第42頁）。據此可知
    ，系爭保險之被保險人於60歲契約相當日仍生存，且系爭保
    單仍有效之情形時，始得請求保險人即被上訴人按保險金額
    全額給付滿期金。查，上訴人於55年6月23日出生（見原審
    卷㈠第61頁），於105年12月31日自請退休生效日時，為50歲
    6個月（見原審卷㈡第63頁），而未滿60歲，顯然未達系爭條
    款第8條約定滿期金之給付要件，則上訴人依上開約定請求
    被上訴人給付滿期保險金111萬9985元，洵非有據。上訴人
    雖主張：被上訴人係以恐嚇資遣、逼迫退休之不正當行為，
    阻止伊得請求滿期保險金之條件成就，依民法第101條規定
    ，視為伊得請領滿期保險金云云。惟上訴人係因年資30年申
    請特別條件給付退休，被上訴人應依勞基法規定給付退休金
    ，並加發12個月優惠退休金及95年至105年之績獎（含補償
    ）及103年度傷害補償共計60萬元乙節，有上訴人自請退休
    申請書可稽（見原審卷㈠第53頁），可見上訴人乃衡酌當時
    工作環境、自身工作意願及系爭保險辦法規定後，方決定自
    請退休。上訴人固提出照片，證明其在辦公室遭主管經理暴
    力傷害，造成頸椎紅腫挫傷，主管經理被法院判刑拘役30日
    （見本院卷第195、161頁），仍難認上訴人係受到上階主管
    協理報復，恐嚇資遣而逼迫退休。又依保險契約之約定，保
    險事故之發生，係向保險人請求保險金應具備之要件，與民
    法第99條第1項所謂附停止條件之法律行為於條件成就時發
    生效力，並不相同。系爭條款第8條承保之保險事故（即上
    訴人年滿60歲且系爭保單仍有效）既未發生，且上訴人復未
    舉證被上訴人希圖免其保險責任，而以不正當行為阻其請求
    滿期保險金之保險事故發生，則上訴人主張其請求滿期保險
    金之條件視為成就云云，委無可採。
　⒉其次，系爭保險辦法規定員工離職視為解約，由團體險部計
    算責任準備金退還離職者，年滿60歲且尚在職者，即得領取
    滿期保險金（見原審卷㈠第55頁、本院卷第107、111頁），
    徵以系爭條款第19條規定，要保人終止契約時，被上訴人應
    償付解約金（見原審卷㈠第46頁），足見兩造約定如上訴人
    滿60歲者且在職，得領取滿期保險金，惟於滿期（即60歲前
    ）離職者，視為解約，上訴人並同意被上訴人（要保人）終
    止該部分之保險契約，並給付解約金。又系爭保險辦法規定
    員工年滿60歲為領取滿期保險金之要件，僅係為符合系爭保
    險係以員工滿60歲為保險滿期之定期生死合險所制訂，則上
    訴人主張該規定違反勞動基準法（下稱勞基法）規定員工年
    滿55歲即可退休之規定云云，顯然無理。上訴人於105年12
    月31日自請退休而不具被上訴人員工資格，則被上訴人依系
    爭保險辦法規定，給付責任準備金（解約金）106萬8490元
    予上訴人，有被上訴人提出上訴人不爭執真正之解約試算表
    可稽（見原審卷㈠第61頁），難認有何違誤之處。上訴人主
    張被上訴人無權藉端、藉勢，片面以伊未滿60歲退休離職視
    為解約為由，終止系爭保險契約，係權利濫用及違反誠信原
    則云云，委無可採。準此，上訴人依侵權行為法律關係，請
    求被上訴人賠償其所受滿期保險金之損害111萬9985元云云
    （計算式如本院卷第342至343頁），亦為無理。
　⒊上訴人主張：系爭保險辦法規定伊離職時，被上訴人應給付
    相當於系爭保險保額之責任準備金，則被上訴人即應依解約
    試算表系爭保險保障面額欄之記載，給付177萬9928元，縱
    扣除已付之106萬8490元，被上訴人亦應再給付71萬1438元
    云云。惟上訴人105年12月31日離職時，系爭保險之解約金
    合計為106萬8490元，有解約試算表可稽（見原審卷㈠第61頁
    ），則被上訴人給付上訴人之解約金106萬8490元，並無短
    少。又該解約試算表保障面額欄所示金額為系爭保險之保額
    ，應指系爭保險承保事故發生時，保險人應給付之金額，則
    上訴人徒以解約試算表記載系爭保險保障面額為177萬9928
    元，主張被上訴人應給付之解約金為177萬9928元，進而請
    求其再給付71萬1438元云云，為無理由。
　㈢上訴人請求被上訴人給付系爭保險單紅利，為無理由：
　⒈按「本保險單按期交費滿一年後，自第二年度起，每年依下
    列公式計算本保險單應分配之紅利。……。前項保險單紅利依
    下列方式處理：⒈作為一次交付保險費，購買與本保險單相
    同之保險。⒉要保人得申請給付保險單應分配之紅利。」，
    系爭條款第22條定有明文（見原審卷㈠第46頁）。
　⒉經查，上訴人就系爭保險所得系爭保險單紅利合計為4萬4945
    元，有被上訴人提出且上訴人不爭執真正之上訴人紅利及紅
    利購買保額明細表可稽（見本院卷第211、281頁）。惟上訴
    人非系爭保險契約之要保人，業如前述，且被上訴人已將系
    爭保險單紅利，購買系爭保險（增加保額），有上開紅利購
    買保額明細表為憑。則上訴人依系爭條款第22條規定，請求
    被上訴人給付系爭保險單紅利4萬4945元，為無理由，不應
    准許。
七、從而，上訴人依民法第184條第1項、系爭條款第8條第1項、
    第22條約定，請求被上訴人給付116萬4930元本息，為無理
    由，不應准許。原審就該部分為上訴人敗訴之判決，並無不
    合。上訴論旨指摘原判決該部分不當，求予廢棄改判，為無
    理由，應駁回上訴。並依民事訴訟法第78條規定，為訴訟費
    用負擔之判決。
八、本件事證已臻明確，兩造其餘之攻擊或防禦方法及所用之證
    據，經本院斟酌後，認為均不足以影響本判決之結果，爰不
    逐一論列，附此敘明。　　
丙、據上論結，本件上訴為無理由，爰判決如主文。　　　　
中　　華　　民　　國　　111 　年　　3 　　月　　22　　日
                  民事第二十四庭
                      審判長法  官  胡宏文
                            法  官  楊雅清
                            法  官  陳心婷
正本係照原本作成。
不得上訴。
中　　華　　民　　國　　111 　年　　3 　　月　　22　　日

  　　　　　　　　　　　　  書記官  黃麒倫